臺灣臺中地方法院民事判決
                                     109年度訴字第3641號
原      告  港動餐飲有限公司



法定代理人  廖家笛  



訴訟代理人  蘇勝嘉律師
複代理人    張瑋玲律師                  
被      告  群岳股份有限公司

法定代理人  江文岳  
訴訟代理人  劉亭均律師
上列當事人間請求返還擔保金等事件，本院於民國110年12月14
日言詞辯論終結，判決如下：
    主      文
原告之訴及假執行之聲請均駁回。
訴訟費用由原告負擔。 
    事實及理由
壹、程序方面：
    按訴狀送達後，原告不得將原訴變更或追加他訴。但擴張或
    減縮應受判決事項之聲明者，不在此限，民事訴訟法第255
    條第1項第3款定有明文。原告起訴聲明第1項請求：被告應
    給付原告新臺幣（下同）591萬2,069元，及自起訴狀送達翌
    日起至清償日止，按週年利率5%計算之利息。迭經變更後（
    見本院卷第249頁），於民國110年10月12日當庭變更該項聲
    明為：被告應給付原告490萬元，及自起訴狀送達翌日起至
    清償日止，按週年利率5%計算之利息（見本院卷第403頁）
    。核原告所為訴之變更，屬減縮應受判決事項之聲明，合於
    上揭規定，應予准許。
貳、實體方面：
一、原告主張：
  ㈠兩造於109年1月1日簽立租賃契約書（下稱系爭租約），由原
    告向被告承租位於臺中市○○區○○路000巷0號B區1樓建築物（
    下稱系爭建物），供原告經營餐飲事業，約定租賃期間自10
    9年1月1日起至114年8月31日止，共5年8個月，前3個月每月
    租金13萬元，109年4月1日至110年8月31日每月租金15萬元
    ，原告並於簽約時給付擔保金40萬元。原告自承租後整修店
    面經營港動吃鍋餐飲業，詎系爭建物於109年5月15日遭斷水
    斷電而無法使用，被告顯未提供合於租賃目的之標的物。又
    系爭建物坐落之基地即臺中市○○區○○段000○000地號土地（
    下稱系爭土地），原為訴外人深耕實業股份有限公司（下稱
    深耕公司）向訴外人台灣糖業股份有限公司（下稱台糖公司
    ）承租，再由被告承租並出租予原告，因深耕公司於109年2
    月27日經最高行政法院109年度裁字第290號裁定確定，無法
    繼續使用系爭土地，由台糖公司取回使用收益，依系爭租約
    前言之約定，兩造於109年2月27日終止系爭租約，原告乃於
    同年7月17日寄發存證信函通知被告，被告旋於同年月27日
    寄發存證信函予原告，表示系爭租約於被告收受上開存證信
    函時即同年月20日終止。
  ㈡被告違反出租人之義務，未提供合於租約使用目的之租賃物
    ，且系爭土地已由台糖公司取回所有權，兩造並於109年2月
    27日終止系爭租約，被告應負債務不履行之損害賠償責任，
    而原告係於109年1月15日向訴外人港動國際有限公司（下稱
    港動國際公司）頂讓港動吃鍋玉門店（下稱系爭店面）所有
    設備及物品，系爭店面即為本件承租之系爭建物，爰依民法
    第423條及第227條規定，請求被告給付原告頂讓系爭店面所
    支付之價金450萬元；另依系爭租約前言第3條之約定，請求
    被告返還擔保金40萬元等語。
  ㈢並聲明：⒈被告應給付原告490萬元，及自起訴狀送達翌日起
    至清償日止，按週年利率5%計算之利息。⒉願供擔保，請准
    宣告假執行。
二、被告則以：
  ㈠原告早於109年5月13日即因積欠天然氣費遭拆表而停止營業
    ，並非因被告致其無法營業，又因原告給付被告109年4 至6
    月之租金支票未兌現，並積欠被告3、4月水電費、5月管理
    費，被告催繳未果，乃依系爭租約第12條第5項約定斷水斷
    電，而被告於109年5月15日進行斷電前，原告早已停止營業
    ，況被告依系爭租約並不負供應原告水電之義務，原告仍得
    自行申請水電繼續營業，被告並無違反契約主給付義務。另
    系爭土地迄今仍未由台糖公司取回使用收益，原告不得依系
    爭租約前言第3條約定，終止租約及請求被告返還擔保金，
    蓋台糖公司對系爭土地之拆屋還地訴訟，目前仍繫屬於臺灣
    高等法院臺中分院（下稱臺中高分院）109年度重上字第36
    號審理中，最高行政法院109年度裁字第290號裁定，係針對
    系爭建物遭臺中市政府撤銷臨時建物許可及臨時建物使用許
    可之行政撤銷訴訟，與台糖公司是否取回系爭土地無關。縱
    認被告應返還擔保金，扣除原告積欠之租金、水電費用後，
    被告應返還之金額為14萬6,150元。且原告迄今仍未依約返
    還系爭建物及鑰匙予被告，系爭建物仍由原告占有中，而系
    爭建物遭斷天然氣或斷水斷電，皆因可歸責於原告之原因所
    致，不可歸責於被告，自無民法第227條債務不履行責任，
    原告主張顯無理由，應予駁回等語置辯。
  ㈡並聲明：⒈原告之訴及假執行之聲請均駁回。⒉如受不利判決
    ，願供擔保，請准宣告免為假執行。
三、兩造不爭執事項（見本院卷第286至287頁）：
  ㈠兩造於109年1月1日訂立系爭租約，由原告向被告承租系爭建
    物經營餐飲事業，租賃期間自109年1月1日至114年8月31日
    止，租金於109年4月起按季繳納，原告已給付擔保金40萬元
    予被告。
  ㈡系爭建物所坐落之系爭土地為台糖公司所有，由深耕公司向
    台糖公司承租，系爭建物由被告承租並出租予原告。
  ㈢系爭建物之臨時建築使用許可證，前經臺中市政府都市發展
    局（下稱都發局）撤銷，深耕公司不服撤銷處分，依法提起
    訴願、行政訴訟，案經最高行政法院108年度裁字第974號、
    109年度裁字第290號裁定，確認臺中市政府都發局撤銷系爭
    建物臨時建築使用許可證之處分，於法無違。
  ㈣台糖公司前依台糖公司與深耕公司間之契約關係及民法第767
    條規定，提起拆屋還地訴訟，請求深耕公司及訴外人拆除系
    爭土地上建物（包含系爭建物），並返還系爭土地，本院以
    103年度重訴字第223號判決，准許台糖公司拆屋還地之請求
    ，深耕公司及訴外人不服提起上訴，案件現繫屬臺中高分院
    109年度重上字第36號事件審理中，系爭土地目前尚未返還
    台糖公司。
  ㈤原告於109年7月17日以臺中英才郵局001170號存證信函通知
    被告，主張最高行政法院109年度裁字第290號裁定於109年2
     月27日確定，依上開裁定意旨，系爭土地由台糖公司取回
    使用收益，依系爭租約前言約定，系爭租約已於109年2月27
    日終止，請求被告返還擔保金及已給付109年3、4月租金。
    被告於109年7月20日收受上開存證信函，並於同年月27日以
    同郵局001217號存證信函回覆原告。
  ㈥原告給付被告109年4月至6月間之租金支票未兌現，嗣原告已
    給付被告109年4月租金，然未給付同年5月租金。
  ㈦被告曾預告於109年5月15日要對系爭建物斷電，但系爭建物
    於同年月18日仍然有電，另原告曾向被告給付同年1至2月水
    電費。
  ㈧系爭租約前言約定：「㈠乙方（即原告）在簽訂本契約前即已
    知悉甲方（即被告）就本租賃標的所坐落基地（即臺中市○○
    區○○段000○000地號）之承租權已於103年3月8日屆滿，且尚
    未重新由地主台糖公司取得承租權利，雙方就深耕公司得否
    繼續使用該土地目前正在訴訟中，尚未達成協議。因此，在
    甲方再取得基地承租權之前，雙方簽訂本租約為憑。㈡乙方
    亦明知前開基地係公共設施公園保留地，租賃標的係甲方先
    前依法興建並領有使用執照及所有權狀之建物，現因台糖公
    司未出具土地使用同意書，致使該等建物遭臺中市政府撤銷
    該等建物之臨時建築許可及臨時建築物使用許可，甲方現正
    依法補辦相關手續。㈢若台糖公司取回土地所有權，甲方與
    乙方之租賃合約立即終止，並止付租金。甲方無息退回保証
    金40萬元整」。
四、得心證之理由：
  ㈠原告依民法第423條及第227條規定，請求被告賠償原告向港
    動國際公司頂讓系爭店面之價金450萬元，有無理由？
　⒈原告主張系爭建物於109年5月15日遭斷水斷電，致原告無法
    使用，被告顯未提供合於租賃目的之標的物，且系爭建物坐
    落之系爭土地已由台糖公司取回所有權，兩造並於109年2月
    27日終止系爭租約，被告應負債務不履行之損害賠償責任，
    賠償原告向港動國際公司頂讓系爭店面之價金450萬元等情
    ，則為被告所否認，並以前詞置辯。查系爭建物109年5月15
    日因欠費拆表，於同年6月12日繳清欠費乙節，有欣中天然
    氣股份有限公司110年2月2日110年客發字第84號函在卷可稽
    （見本院卷第201頁），堪認系爭建物確於109年5月15日因
    積欠天然氣費遭拆表。又依系爭租約第4條第1項第5款約定
    ：「於本契約期間，乙方（即原告）應給予甲方（即被告）
    場地租金及管理費…5.租金109年1月到109年3月為月繳；109
    年4月起為季繳」（見本院卷第22頁），是原告依約應一次
    繳納109年4月至6月之租金，惟原告自承109年4月至6月間之
    租金支票未兌現，嗣原告雖已給付被告同年4月租金，然尚
    未給付該年5月租金，被告遂依系爭租約第12條第5項約定，
    預告對原告斷水斷電，此係被告因原告未履行租金給付義務
    而採取之措施，難認被告有違反民法第423條規定未提供合
    於約定使用收益租賃物之情形。
　⒉原告雖主張被告依系爭租約第12條第5項約定斷水斷電，然該
    條款對原告顯失公平，應屬無效云云。惟按當事人一方預定
    用於同類契約之條款而訂立之契約，免除或減輕預定契約條
    款之當事人之責任、加重他方當事人之責任，為使他方當事
    人拋棄權利或限制其行使權利者之約定，或其他於他方當事
    人有重大不利益之約定，按其情形顯失公平，該部分約定無
    效，為民法第247條之1各款所明定。本條規定係就附合契約
    條款之限制規定，法規範目的，基於因同類契約之條款，常
    由經濟上較強一方當事人單方先行預定，相對處於經濟上較
    弱一方，除接受該預擬之條件或特別約款外，否則無法順利
    與之締結契約，而無磋商變更餘地，為防止此類契約自由之
    濫用，及維護交易之公平，立法者直接以法規範明定，當有
    該條所定法定情事者，該條件或特別約款無效。惟並非附合
    契約之約款，凡為當事人一方所預擬者，他方即可主張該特
    別約款無效，仍須審酌契約成立時，雙方所處主客觀環境條
    件，契約所欲實現之目的為何，本於地位平等及誠信原則，
    綜合判斷之。本件系爭租約第4條、第6條約定原告應負擔管
    理費、水電、瓦斯費用，各該約定由當事人依契約自由原則
    為之，將承租人就租賃物為使用收益時所生之消耗性支出，
    分配由承租人負擔，符合使用者付費之通常認知，亦與民法
    第432條第1項後段關於承租人應使租賃標的保持生產力之規
    範意旨相符，尚無不合理之處。系爭租約第12條第5項承此
    意旨，進一步約定原告租金支票未兌現時，被告有權立即對
    原告進行斷水斷電至原告支付租金為止，則在落實原告前揭
    義務之履行，避免除出租人提供租賃物收租無著外，仍須額
    外支付承租人使用租賃物所生之消耗性費用，而蒙受雙重損
    失，自非免除或減輕原告之責任，亦難謂加重原告之契約責
    任，或使其拋棄權利或限制其行使權利，或對其有其他重大
    之不利益，而顯失公平，自無民法第247條之1規定之適用。
    是原告此部分主張，尚無足採。
　⒊原告復提出其向港動國際公司購買系爭店面經營權及全部設
    備物品之買賣契約、現金收據為證（見本院卷第253至259、
    295頁），被告則否認該買賣契約及現金收據之形式真正（
    見本院卷第285頁）。證人廖麗菁雖證稱：伊為廖家笛、廖
    格港的媽媽，有看過上開買賣契約，是港動國際公司要賣3
    家餐廳的經營權給原告公司，簽約時伊、廖家笛、廖格港在
    伊家裡，當時原告公司有支付現金200萬元定金，廖格港有
    點收，伊家有點鈔機、金庫、保全，尾款1,000萬元在109年
    1月20日以現金一次支付，廖家笛付錢後，廖格港交給廖家
    笛現金收據，錢是伊借給廖家笛的等語（見本院卷第406至4
    08頁）。然廖格港經訴外人即港動國際公司股東馬澤榕要求
    還款時，於109年1月19日表示「我現在很想死、小孩現在在
    寄養家庭裡面、律師費不夠錢、但是我現在真的沒有錢」，
    有廖格港與馬澤榕之line對話紀錄可參（見本院卷第434至4
    35頁）；又依廖格港與被告公司負責人之line對話紀錄可知
    ，廖格港於109年4月1日稱「江大哥對不起…我跟我媽一直在
    想辦法要借錢，我連高利貸都問了，但還是沒有辦法處理…
    」（見本院卷第125頁），由上開對話紀錄難認證人廖麗菁
    有資力出借1,200萬元予廖家笛頂讓系爭店面，亦難證明廖
    格港經營之港動國際公司確有實際取得1,200萬元，是證人
    廖麗菁前揭證述，不足為有利原告之認定。
　⒋綜上，原告未依系爭租約支付109年4至6月租金時，被告即可
    依系爭租約第12條第5項對原告斷水斷電，並無違反民法第4
    23條規定；況原告提出之前揭證據，尚不足認原告確有支出
    頂讓系爭店面之450萬元。從而，原告依民法第423條及第22
    7條規定，請求被告賠償原告向港動國際公司頂讓系爭店面
    之價金450萬元，即屬無據。　
　㈡原告依系爭租約前言第3條約定及終止租約後之法律關係，請
    求被告返還擔保金40萬元，有無理由？
  ⒈按押租金之主要目的在於擔保承租人履行租賃債務，故租賃
    關係消滅後，承租人如有欠租或其他債務不履行時，其所交
    付之押租金，發生當然抵充之效力。而於抵充後，猶有餘額
    ，始發生返還押租金之問題（最高法院87年度台上字第1631
    號判決要旨參照）。又系爭租約第6條約定：「於本契約期
    滿，乙方應將櫃位回復至簽約當時之現況，騰空返還予甲方
    ，並付清一切費用後由甲方無息退還第一項所示之保證金予
    乙方」，第11條約定：「㈠本契約如提前終止或期限屆滿而
    未續約，乙方應於終止日內將櫃位按簽約當時之現況返還予
    甲方…乙方如有違反，除應給付相當於租金之不當得利外，
    並應依遲延之日數，以每日5%計算之懲罰性違約金，給付予
    甲方。㈢契約終止時，如乙方尚有場租費、水電費、瓦斯費
    、管理費及垃圾清運費等費用，乙方同意由甲方逕以保證金
    扣抵之。乙方不得以保證金未退還為由，拒絕騰空並返還櫃
    位予甲方，違者依前二項之規定處理」。是系爭租約終止後
    ，於原告將所承租之系爭建物回復至簽約時之現況，並騰空
    返還予被告，且原告無欠租或其他債務不履行時，被告即應
    將押租保證金返還原告。
　⒉原告主張因最高行政法院109年2月27日以109年度裁字第290
    號裁定確定深耕公司無法繼續使用系爭土地，由台糖公司取
    回系爭土地使用收益，故兩造系爭租約於該日終止，被告應
    返還擔保金40萬元等語，則為被告所否認。查系爭租約前言
    第3條約定：「若台糖公司取回土地所有權，甲方與乙方之
    租賃合約立即終止，並止付租金。甲方無息退回保証金40萬
    元整」等語，有該租約在卷可稽（見本院卷第21頁），然最
    高行政法院109年度裁字第290號裁定，係確認臺中市政府都
    發局撤銷系爭建物臨時建築使用許可證之處分，於法無違，
    並非認定台糖公司取回系爭土地所有權，有該裁定附卷可參
    （見本院卷第29至32頁），而台糖公司所提拆屋還地訴訟，
    現仍繫屬臺中高分院109年度重上字第36號事件審理中，是
    系爭土地目前尚未返還台糖公司，系爭租約前言第3條約定
    之租約終止事由尚未發生，原告依該條請求返還擔保金，尚
    屬無憑。
　⒊惟原告於109年7月17日寄發臺中英才郵局001170號存證信函
    予被告，亦有表明終止系爭租約之意，經被告於同年月20日
    收受後，於同年月27日以同郵局001217號存證信函函覆原告
    ，表示原告以上開存證信函終止系爭租約，該租約應自被告
    受送達日即同年月20日終止，有兩造之存證信函附卷可參（
    見本院卷第25至28、149至156頁），堪認系爭租約業經兩造
    於109年7月20日合意終止。又依系爭租約第6條、第11條約
    定，原告應將系爭建物按簽約當時之現況騰空返還予被告，
    並付清一切費用後，被告即應將擔保金返還原告。原告主張
    系爭建物已現況返還被告乙節，為被告所否認，並辯稱：系
    爭建物迄未點交予被告，亦未依約回復原狀等語；查原告自
    承因系爭建物於109年6月1日遭臺中市政府斷水斷電，致原
    告無法使用，因該址無鑰匙或遙控器，被告得自由進出，遂
    寄發存證信函後提起本件訴訟，沒有約定返還時間等語（見
    本院卷第404、454頁），而被告於上開存證信函除表明系爭
    租約於109年7月20日終止外，亦催告原告儘速將櫃位按簽約
    當時之現況返還（見本院卷第149、155頁）。所謂返還租賃
    物，當係指依債務本旨向出租人移轉租賃物之占有而言，依
    原告前揭主張，堪認原告並未依約將承租之系爭建物返還被
    告。原告既未依債務本旨將系爭建物返還被告，則原告依終
    止租約後之法律關係，請求被告返還擔保金40萬元，亦屬無
    據。
五、綜上所述，原告依民法第227條規定、系爭租約前言第3條約
    定及終止租約後之法律關係，請求被告給付490萬元，及自
    起訴狀繕本送達翌日起至清償日止，按週年利率5%計算之利
    息，為無理由，應予駁回。原告之訴既經駁回，其假執行之
    聲請亦失所附麗，應併予駁回。
六、本件事證已臻明確，兩造其餘攻擊防禦方法及證據，核與判
    決之結果不生影響，爰不一一論列，併此敘明。
七、訴訟費用負擔之依據：民事訴訟法第78條。 　　
中　　華　　民　　國　　110 　年　　12　　月　　30　　日
　　              民事第一庭    法  官  廖欣儀
正本係照原本作成。
如對本判決上訴，須於判決送達後20日內向本院提出上訴狀。如
委任律師提起上訴者，應一併繳納上訴審裁判費。
中　　華　　民　　國　　111 　年　　1 　　月　　3 　　日
               　　             書記官  顏嘉宏